臺灣士林地方法院民事判決  
110年度重訴字第35號
原      告  李榮修    
訴訟代理人  李德正律師
複代理人    廖乃慶律師
被      告  臺北市政府
法定代理人  柯文哲    
訴訟代理人  張珮琦律師
複代理人    陳俊豪律師
被      告  財政部國有財產署
法定代理人  曾國基    
訴訟代理人  郭曉蓉    
複代理人    吳嘉榮律師
參  加  人  交通部高速公路局
法定代理人  趙興華    
訴訟代理人  李姝儀    
            羅郁文    
上列當事人間請求確認所有權存在事件，本院於民國111年3月24
日言詞辯論終結，判決如下：
    主  文
確認臺北市○○區○○段○○段○○○地號土地如附圖所示A部分之土地所
有權權利範圍四分之二為原告與李份仔其他繼承人全體公同共有
。
被告臺北市政府應將第一項所示土地於民國九十年三月二十一日
以更正為原因之所有權登記予以塗銷。
被告財政部國有財產署應將第一項所示土地於民國九十年三月二
十一日以更正為原因之所有權登記予以塗銷。
訴訟費用由被告負擔。
參加費用由參加人負擔。
    事實及理由
壹、程序方面：
一、原告請求確認臺北市○○區○○段0○段00地號土地（下稱系爭27
    地號土地）如附圖所示A部分（下稱系爭土地）之所有權，
    並命被告塗銷所有權登記，而系爭土地現由交通部高速公路
    局（下稱高公局）為管理機關，故原告提起本件訴訟之判決
    結果涉及高公局之利益，其就本件訴訟有法律上之利害關係
    ，為輔助被告而聲明參加訴訟（見本院卷一第160頁），核
    無不合，應予准許。
二、原告起訴時，原先尚列臺北市建成地政事務所作為被告，嗣
    後撤回對其之訴（見本院卷一第196頁至第197頁），並更正
    土地權利範圍、因應計算面積所得之土地複丈成果圖，及依
    民法第828條規定表明確認系爭土地為繼承人全體公同共有
    ，而變更訴之聲明（見本院卷二第31頁、第467頁、第471頁
    ），經核基於確認土地所有權及塗銷所有權登記之同一事實
    、擴張應受判決之聲明，依照民事訴訟法第255條第1項第2
    、3款規定，亦應准許。
貳、實體方面：
一、原告起訴主張：伊為訴外人李份仔繼承人之一，而李份仔為
    日據時期大同區河合町214之3號番地（下稱系爭214之3號番
    地）之所有人（權利範圍為四分之二），該地於民國39年11
    月20日因坍沒成為水道，迄53年7月間浮覆後編列為系爭27
    地號土地之部分土地，亦即系爭土地，卻登記為中華民國、
    臺北市所共有，已妨害伊所有權，爰依民事訴訟法第247條
    、民法第767條第1項中段、第828條第2項準用第821條規定
    ，提起本件訴訟，訴請確認系爭土地為伊及其他繼承人公同
    共有，並命被告塗銷系爭土地所有權登記等語，並聲明：㈠
    確認系爭土地之土地所有權權利範圍四分之二為原告與李份
    仔其他繼承人全體公同共有；㈡被告臺北市政府（下稱北市
    府）應將系爭土地於90年3月21日以更正為原因之所有權登
    記予以塗銷；㈢被告財政部國有財產署（下稱國產署）應將
    系爭土地於90年3月21日以更正為原因之所有權登記予以塗
    銷。
二、被告及參加人答辯如下：
  ㈠北市府則以：李份仔繼承人未臻明確，原告亦未依民法第828
    條第3項規定取得全體公同共有人同意，故欠缺當事人適格
    ；其次，原告無法指出系爭000之0號番地具體位置，亦未證
    明確認該地已然浮覆，況系爭00地號土地經劃定為高速公路
    用地，高公局為鞏固高速公路地基將水道填平造陸，並非土
    地法第12條所稱之浮覆地；又系爭土地回復請求權仍有消滅
    時效之適用，原告主張系爭土地於53年7月間浮覆回復原狀
    ，卻遲至109年10月間始提起本訴，請求權已罹於時效等語
    ，資為抗辯，並聲明：原告之訴駁回。
  ㈡國產署則以：本件為固有必要共同訴訟，原告未與其他繼承
    人一同起訴欠缺當事人適格；其次，系爭土地登記管理機關
    為高公局及臺北市政府工務局新建工程處（下稱新工處），
    故應由渠等行使所有權人之權利，原告對被告提起本訴欠缺
    當事人適格；原告未舉證系爭土地與系爭000之0號番地具有
    同一性；又系爭土地已於53年7月間浮覆回復原狀，原告並
    非當然回復所有權，僅取得回復原狀之請求權，且系爭土地
    之回復請求權有消滅時效之適用，原告遲至109年10月間始
    提起本訴，請求權已罹於時效等語，資為抗辯，並聲明：原
    告之訴駁回。
  ㈢高公局則以：系爭000之0號番地係經基隆河截彎取直施作工
    程，將基隆河與淡水河間番仔溝填為陸地後，始非水道一部
    份，如私人土地有浮覆，都會依法徵收或價購；又系爭000
    之0號番地縱令現已非水道，然地政機關迄今未為地籍測量
    及土地登記，系爭27地號合併重測前地號亦不包含系爭000
    之0號番地，自非屬系爭00地號土地之一部分等語，資為抗
    辯，並聲明：原告之訴駁回。
三、兩造不爭執事項（見本院卷二第24頁至第25頁）：
  ㈠李份仔（36年2月20日死亡）於36年4月5日登記為系爭214之3
    號番地所有人，權利範圍四分之二，該地於39年11月20日因
    坍沒成為水道視為消滅，並於40年4月24日滅失登記（本院
    卷一第164頁至第172頁）。
  ㈡系爭27地號土地於90年3月21日以更正為原因登記為中華民國
    、臺北市所共有，權利範圍分別為00000000/000000000、00
    000000/000000000，管理機關則為參加人及新工處（本院卷
    一第106頁）。
四、得心證之理由：
  ㈠原告、國產署均具備當事人適格
　⒈按所謂當事人適格，乃指就為訴訟標的之特定權利或法律關
    係，得為當事人而實施訴訟，具有受本案判決之資格（最高
    法院85年度台上字第2788號判決意旨參照）。又繼承人有數
    人時，在分割遺產前，各繼承人對於遺產全部為公同共有，
    民法第1151條定有明文。各共有人對於第三人，得就共有物
    之全部為本於所有權之請求；但回復共有物之請求，僅得為
    共有人全體之利益為之，民法第821條亦定明文。並依同法
    第828條第2項規定，於公同共有準用之。準此，共同繼承之
    遺產在分割以前，應為各繼承人公同共有，如公同共有人中
    之一人或數人，以其他公同共有人處分公同共有物為無效，
    對於主張因處分而取得權利之人，非不可提起確認該物仍屬
    公同共有人全體所有之訴（最高法院37年上字第7302號判例
    意旨參照）。經查，原告主張系爭土地為李份仔所有，於系
    爭土地回復原狀後，與李份仔之其他繼承人當然取得該土地
    所有權，系爭土地目前登記為中華民國、臺北市共有，並以
    高公局及新工處為管理機關，乃妨害其所有權，並使系爭土
    地所有權法律關係不明確。原告請求確認系爭土地為其及李
    份仔其他繼承人全體公同共有，並訴請被告塗銷所有權登記
    ，係就公同共有物全部為回復所有權之請求，且有利於全體
    公同共有人，揆諸前開說明，自得單獨提起本件訴訟。被告
    抗辯未以李份仔全體繼承人為原告或未得渠等同意逕行起訴
    而當事人不適格云云，並不足取。
　⒉又國產署抗辯系爭土地之管理機關為高公局、新工處，應直
    接由其應訴，否則欠缺當事人適格云云，惟按財政部承行政
    院之命，綜理國有財產事務，下設國有財產局承辦國有財產
    之取得、保管、使用、收益及處分，公用財產以各直接使用
    機關為管理機關，但管理機關對於公用財產並無處分權，此
    觀國有財產法第1條前段、第9條、第11條、第28條規定甚明
    。是以，凡因有關國有財產之處分涉訟者，國產署（已於10
    2年1月2日改制）始為適格當事人，不因該國有財產是否由
    其直接管理而有不同，故系爭土地雖以高公局、新工處為管
    理機關，既經登記為國有，仍屬國產署之職掌財產，則原告
    提起本件訴訟，請求確認所有權及塗銷所有權登記，自應以
    國產署為被告，國產署抗辯其不具當事人適格云云，並非可
    取。
  ㈡本件訴訟具有確認利益
    按確認法律關係之訴，非原告有即受確認判決之法律上利益
    者，不得提起之。民事訴訟法第247條第1項前段定有明文。
    所謂即受確認判決之法律上利益，係指法律關係之存否不明
    確，原告主觀上認其在法律上之地位有不安之狀態存在，且
    此種不安之狀態，能以確認判決將之除去者而言。原告主張
    為李份仔之繼承人，於系爭土地浮覆後，李份仔就系爭土地
    之所有權無待登記，應當然回復，原告則因繼承取得系爭土
    地所有權，然遭被告所否認，致原告於私法之地位有不安之
    狀態，而此不安之狀態，能以確認系爭土地所有權為原告公
    同共有之判決將之除去，故原告提起本件確認之訴，有即受
    確認判決之法律上利益，被告仍執詞否認，亦不足採。
  ㈢系爭土地與系爭000之0號番地、系爭00地號土地具有同一性
　　經查，比對日據時期土地登記簿與光復初期土地舊簿、共有
    人連名簿（見本院卷一第166頁至第172頁、第320頁至第322
    頁），系爭000之0號番地之共有人、地積，以及坍沒成水道
    、滅失登記之時間點，均與臺北市○○區○○○000○0地號土地吻
    合一致，堪認兩者應為同一土地；又系爭214之3號番地經臺
    北市地政處測量大隊（現改制為臺北市地政局土地開發總隊
    ）辦理地籍圖重測完竣後，登記於系爭27地號土地範圍內，
    且經本院命臺北市建成地政事務所將系爭000之0號番地套繪
    於現有地籍圖上，並計算面積為532平方公尺等情，有臺北
    市建成地政事務所110年7月6日北市建地測字第1107007957
    號函、110年11月17日北市建地測字第1107016483號函暨土
    地複丈成果圖可資為憑（見本院卷一第268頁至第269頁、卷
    二第360頁至第362頁），足徵系爭土地即臺北市○○區○○○000
    ○0地號土地、系爭214之3號番地，並坐落於系爭27地號土地
    範圍內，而具有同一性之事實，應堪以認定。
  ㈣系爭土地係因參加人改良行為而回復原狀
　⒈按私有土地，因天然變遷成為湖澤或可通運之水道時，其所
    有權視為消滅。前項土地，回復原狀時，經原所有權人證明
    為其原有者，仍回復其所有權，土地法第12條定有明文。又
    土地法第12條第1項既規定土地因天然變遷成為湖澤或可通
    運之水道時其所有權視為消滅，則其第2項規定之回復原狀
    ，當指湖澤或河水因天然或人為原因退去，土地實際重新浮
    現之意。
　⒉經查，系爭214之3號番地於39年11月20日因坍沒成為水道視
    為消滅，並於40年4月24日滅失登記，為兩造所不爭執如前
    ，並有臺北市建成地政事務所110年3月9日北市建地測字第1
    107002702號函暨附件可佐（本院卷一第164頁至第172頁）
    ，而依照參加人所提出臺北市舊航照圖（見本院卷一第408
    頁至第412頁），可見該處截至78年間仍為水道，嗣後為興
    建高速公路而填築河道始脫離水道，故高公局抗辯系爭土地
    因改良行為而脫離水道，尚屬有據，斯時徵收私人土地及合
    併系爭27地號土地之際，亦因此均未列入系爭土地（見本院
    卷一第76頁至第85頁），但不代表系爭27地號土地不包含系
    爭土地。然而，系爭土地雖因高公局填築河道而脫離水道，
    揆諸前開說明，不論天然或人為因素致河水退去，只需土地
    實際上重新浮現，即屬回復原狀，仍有土地法第12條規定之
    適用，是以，北市府及高公局辯稱係因改良行為所致而非屬
    於土地法第12條之浮覆地云云，並非可採。
  ㈤系爭土地原所有權人當然回復所有權
　  按私有土地，因天然變遷成為湖澤或可通運之水道時，其所
    有權視為消滅。前項土地，回復原狀時，經原所有權人證明
    為其原有者，仍回復其所有權，土地法第12條定有明文。所
    謂私有土地因成為公共需用之湖澤或可通運之水道，其所有
    權視為消滅，並非土地物理上之滅失，所有權亦僅擬制消滅
    ，該土地回復原狀時，依同條第2項之規定，原土地所有人
    之所有權當然回復，無待申請地政機關核准。至同項所稱「
    經原所有權人證明為其原有」，乃行政程序申請所需之證明
    方法，不因之影響其實體上權利（最高法院108年度台上字
    第1597號、107年度台上字第601號裁定意旨、103年度第9 
    次民事庭會議決議參照）。
  ⒉經查，系爭土地業已回復原狀，詳如前述，揆諸前開說明，
    系爭土地原所有權人李份仔之所有權即當然回復，不待地政
    機關核准回復所有權登記，且原告既為李份仔之繼承人，即
    因繼承而取得系爭土地之所有權一事，應堪以認定；至於國
    產署辯稱原所有權人並非當然回復所有權，僅取得回復原狀
    之請求權云云，惟業經最高法院103年度第9次民事庭會議決
    議所不採，自無理由。
  ㈥原告請求並未罹於時效
　⒈按已登記不動產所有人之回復請求權及除去妨害請求權，並
    無民法第125條消滅時效規定之適用（司法院大法官第107號
    、第164號解釋意旨參照）。所謂已登記不動產所有人，係
    指原已依土地法辦理登記之不動產真正所有人而言，並非指
    已登記為其名義之不動產所有人而言。又繼承人於被繼承人
    死亡時，當然承受被繼承人財產上之一切權利義務，為民法
    第1147條、第1148條所明定。準此，被繼承人基於已登記為
    其所有之不動產所有權所生之回復請求權或除去妨害請求權
    ，既不罹於時效而消滅，則繼承人承受其權利後，自亦無罹
    於時效而消滅可言。
　⒉經查，系爭土地係於39年9月5日分割自臺北市○○區○○○000地
    號土地，而後者已於35年間由李份仔等三人以臺灣省土地關
    係人繳驗憑證申報書河合字第159號辦理所有權申報，並於3
    6年4月5日辦竣所有權登記，而系爭土地於39年11月20日因
    坍沒成為水道視為消滅，並於40年4月24日滅失登記等情，
    有臺北市建成地政事務所110年3月9日北市建地測字第11070
    02702號函暨附件在卷可佐（本院卷一第164頁至第172頁）
    ，足見系爭土地先前業經登記，自無民法第125條消滅時效
    規定之適用，原告因繼承李份仔而承受其權利，亦無時效期
    間之適用。是以，被告辯稱原告遲至109年10月間提起本件
    訴訟，已罹於15年時效期間云云，即不可採。至於國產署請
    求向地政機關函查系爭214之3號番地何時坍沒流失一節（見
    本院卷二第469頁），惟本院既已認定系爭土地、臺北市○○
    區○○○000○0地號土地、系爭214之3號番地均為同一，且經地
    政機關函覆如前，自無再行調查之必要，併予敘明。
五、綜上所述，原告依民事訴訟法第247條、民法第767條第1項
    、第828條第2項準用第821條規定，請求確認系爭土地為原
    告及李份仔其他繼承人全體所公同共有，及被告應塗銷系爭
    土地之所有權登記，均有理由，應予准許。
六、本件事證已臻明確，兩造其餘主張陳述及所提之證據，經審
    酌後於本件判決結果無影響，爰不逐一論述，附此敘明。
七、據上論結，原告之訴為有理由，判決如主文。  
中　　華　　民　　國　　111 　年　　4 　　月　　29　　日
                  民事第三庭  法　官  劉育琳
以上正本係照原本作成。
如對本判決上訴，應於判決送達後20日內向本院提出上訴狀，若
委任律師提起上訴者，應一併繳納上訴審裁判費，否則本院得不
命補正逕行駁回上訴。
中　　華　　民　　國　　111 　年　　4 　　月　　29　　日
                              書記官  邱勃英